【裁判字號】    96,簡,777
【裁判日期】    970117
【裁判案由】    公路法
【裁判全文】
臺北高等行政法院判決
                                     96年度簡字第00777號
原      告  甲○
被      告  臺北市政府交通局
代  表  人  羅孝賢（局長）
被      告  臺北市監理處
代  表  人  乙○○（處長）
上列當事人間因公路法事件，原告不服臺北市政府中華民國96年
08月08日府訴字第09670192200號訴願決定，提起行政訴訟。本
院判決如下：
    主  文
原告之訴駁回。
訴訟費用由原告負擔。
    事  實
一、事實概要：原告所有5333-AB號自用小客貨車，因未依規定
    繳納95年全期之汽車燃料使用費計新臺幣（以下同）6,210
    元，經被告臺北市政府交通局以臺北市汽車燃料使用費催繳
    通知書通知原告限期於95年12月31日前繳納。上開催繳通知
    書於95年11月20日送達，惟原告逾限繳日期4個月以上仍未
    繳納，被告臺北市政府交通局乃依公路法第75條規定，以96
    年05月15日交燃字第954017783號違反公路法事件處分書（
    以下稱原處分），處原告3千元罰鍰。原告不服，提起訴願
    ，亦遭訴願決定駁回。嗣原告於96年08月31日以劃撥方式向
    被告臺北市監理處申請換發行車執照，經被告臺北市監理處
    以「系爭車輛尚欠繳95年汽車燃料使用費10元、逾期繳納95
    年汽車燃料使用費之罰鍰3千元、強制執行費170元及96年汽
    車燃料使用費6,210元」為由，通知原告先繳清欠費，再予
    以受理，由於原告拒絕繳納，致系爭車輛未完成換照手續。
    原告不服原處分、訴願決定及被告臺北市監理處上開通知，
    遂向本院提起行政訴訟。
二、兩造主張：
甲、原告起訴意旨略以：
  (一)原告為逾80歲之極重度身心障礙者，且系爭車輛於95、96年
    期間均未行駛，並經被告依據「身心障礙者權益保障法」免
    徵系爭車輛牌照稅迄今，惟系爭車輛之汽車燃料使用費仍繼
    續徵收，顯違行政程序法第6條「行政行為，非有正當理由
    ，不得為差別待遇」之規定。
  (二)原告曾向被告臺北市監理處詢問上開爭議，惟未給予正當理
    由，直至移送臺北行政執行署強制執行，執行官於96年06月
    22日方對本案異議狀作出裁定，認原告提出之異議有理由，
    原告始依法劃撥「換行車執照費用2百元、回郵掛號信封及2
    5元郵票」給被告臺北市監理處，申請換發行車執照。嗣被
    告臺北市監理處於96年09月24日通知原告：「系爭車輛尚欠
    繳95年汽車燃料使用費10元、逾期繳納95年汽車燃料使用費
    之罰鍰3千元、強制執行費170元及欠繳96年汽車燃料使用費
    6,210元等費用，須結清後方能換照。」惟上開通知處分與
    臺北行政執行署96年汽費執字第60847號徵收費案並不一致
    （按後者並無「逾期繳納95年汽車燃料使用費之罰鍰3千元
    及強制執行費170元」之2項處分）；至於欠繳95年汽車燃料
    使用費10元係「執行書記官授意並經行政執行官同意認定原
    告異議有理」之協議條件，現又變更處分，有違行政程序法
    第8條「行政行為，應以誠實信用之方法為之，並應保護人
    民正當合理之信賴」之規定，被告臺北市監理處違反誠信原
    則。
  (三)依中央法規標準法第3條規定：「各機關發布之命令，得依
    其性質，稱規程、規則、細則、辦法、綱要、標準或準則。
    」汽車燃料使用費徵收及分配辦法第4條之規定係屬「辦法
    」；且依中央法規標準法第11條規定：「法律不得牴觸憲法
    ，命令不得牴觸憲法或法律，下級機關訂定之命令不得牴觸
    上級機關之命令。」因此，汽車燃料使用費徵收及分配辦法
    第4條牴觸「身心障礙者權益保障法」及憲法第23條「比例
    原則」。
  (四)依法免徵使用牌照稅，亦應免徵汽車燃料使用費。該「汽車
    燃料使用費徵收及分配辦法」不足採為駁回訴願之依據；且
    依「汽車燃料使用費徵收及分配辦法」之規定，必須將新車
    辦妥報停手續前，將汽車燃料使用費欠繳費額10元繳清至申
    辦報停前1日止，亦違反憲法第23條及憲法第15條保障人民
    財產權。
  (五)在汽車燃料依國際石油價調升調降，合理以使用燃料多少徵
    收使用稅之政策下，以拒發汽車使用執照之行政權，處理人
    民已繳汽車燃料使用之多少之燃料費（總額）之稅率後，仍
    要強用不合理之公路法第27條規定，聯結行政執行法，脅迫
    人民繳納汽車燃料雙重稅費，違反「使用者納稅義務原則」
    。使用燃料多之計程車免徵汽車燃料使用費，但免徵使用牌
    照之系爭車輛僅行使尚不逾二千多公里，要因欠繳汽車燃料
    使用費10元，而被拒發殘障車行車執照，情何以堪。
  (六)汽車燃料使用費徵收及分配辦法第4條第1項規定：「下列各
    款車輛，免徵汽車燃料使用費：...二、領有特種車行車執
    照並免徵使用牌照稅之消防車、救護車、憲警巡邏車、警備
    車、偵防車、勘驗車、偵緝車、灑水車、水肥車、垃圾車及
    運送郵件之汽車...。」查原告領有障礙車行車執照，並免
    徵使用牌照稅，為何不能適用免徵汽車燃料使用費之規定；
    且被告臺北市政府交通局並未明確說明，強徵殘障車輛（領
    有免徵使用牌照稅行車執照）汽車燃料使用費之理由，後又
    依公路法第75條規定：「汽車所有人不依規定繳納汽車燃料
    使用費者，公路主管機關應限期通知其繳納，屆期不繳納者
    ，處新臺幣3百元以上3千元以下罰鍰，並停止其辦理車輛異
    動或檢驗。」處原告3千元罰鍰，惟法規中並無停止換「殘
    障車行車執照」之明文規定。被告臺北市監理處之停發行車
    執照（換新）已違反行政程序法第150條第2項「法規命令之
    內容應明列其法律授權之依據，並不得逾越法律授權之範圍
    與立法精神」之規定，其以法所無之規定，以原告須結清「
    系爭車輛尚欠繳95年汽車燃料使用費10元、逾期繳納95年汽
    車燃料使用費之罰鍰3千元、強制執行費170元及欠繳96年汽
    車燃料使用費6,210元」等費用後，方能換照（強扣換照費2
    百元及回郵費25元），亦已違反行政程序法第94條「前條之
    附款不得違背行政處分之目的，並應與該處分之目的具有正
    當合理之關聯」之規定。
  (七)綜上所述，因「公路法」牴觸「憲法」及「身心障礙者權益
    保障法」，訴願決定及被告臺北市監理處換發行車執照拒發
    處分應予撤銷。原告並請求確認更換行車執照遭退件處分，
    是以欠10元汽車燃料使用費為由，損害原告財產權，違反「
    不當聯結禁止原則」及「比例原則」；及確認徵收汽車燃料
    使用費之行政行為是稅類徵收，原告依法免徵汽車牌照稅時
    ，汽車燃料使用費亦應免徵。
乙、被告臺北市政府交通局答辯意旨略以：
  (一)原處分及訴願決定並無違誤：
  1.按公路法第3條規定，公路主管機關在直轄市為直轄市政府
    ；另依汽車燃料使用費徵收及分配辦法第3條規定，汽車燃
    料使用費，由交通部委任公路總局或委託直轄市政府及其他
    指定之機關分別代徵之，受交通部委任或委託之機關，得再
    委任所屬下級機關執行之。是本案有關汽車燃料使用費之處
    分原應以臺北市政府名義為之，惟依臺北市政府91年07月04
    日府交三字第09106823500號公告之公告事項(一)業將公路法
    中有關臺北市政府權限之事項委任被告臺北市政府交通局，
    並自91年08月01日起生效。是本案有關汽車燃料使用費及逾
    期未繳納汽車燃料使用費之罰鍰處分係以被告臺北市政府交
    通局名義執行之，先予敘明。
  2.查原告因未依規定於95年07月開徵期間繳納系爭車輛95年之
    汽車燃料使用費，計6,210元，經被告臺北市政府交通局通
    知限期於95年12月31日前繳納，該催繳繳納通知書係以原告
    之住居所臺北市○○區○○路4段137號12樓之1投遞，經其
    大樓管理員簽收在案。按行政程序法第73條第1項規定：「
    於應送達處所不獲會晤應受送達人時，得將文書付與有辨別
    事理能力之同居人、受僱人或應送達處所之接收郵件人員。
    」尚不論其同居人、受雇人或應送達處所之接收郵件人員是
    否將文書交付本人，均自交付予同居人、受雇人或接收郵件
    人員（例如大樓管理員）時發生送達效力。惟原告屆期4個
    月以上仍未繳納前開欠費（遲至96年07月06日始繳納6,200
    元，尚短交10元），被告臺北市政府交通局遂依公路法第75
    條暨交通部90年03月01日交路90字第001909號公告之罰鍰基
    準規定，汽車燃料使用費累計欠繳金額滿6千元以上；逾期4
    個月以上繳納者，以96年05月15日交燃字第954017783號違
    反公路法事件處分書處原告3千元之罰鍰，並無不合。
  3.系爭車輛非屬免徵汽車燃料使用費之範圍，亦無停徵汽車燃
    料使用費之法律依據：
    (1)按汽車燃料使用費徵收及分配辦法第2條規定，凡行駛公
      路或市區道路之各型汽車，除第4條規定免徵之車輛，均
      依本辦法之規定，徵收汽車燃料使用費。系爭車輛縱符合
      使用牌照稅法第7條第1項第8款「專供持有身心障礙手冊
      ，並領有駕駛執照者使用之交通工具」之規定，得予免徵
      使用牌照稅；惟依汽車燃料使用費徵收及分配辦法第4條
      第1項規定，系爭車輛非屬免徵汽車燃料使用費之範圍，
      仍應按期繳納汽車燃料使用費。是原告主張系爭車輛領有
      身心障礙車牌，依身心障礙者保護法之規定，除免徵使用
      牌照稅外，亦應免徵汽車燃料使用費乙節，顯有誤解。
    (2)按道路交通安全規則第25條規定，汽車因故停駛或依法令
      規定責令停駛時，應填具異動登記書向公路監理機關辦理
      停駛登記，並將號牌及行車執照繳存；又汽車燃料使用費
      徵收及分配辦法第6條第1項第4款規定，汽車所有人因故
      停駛者，應辦妥報停手續，並將汽車燃料使用費欠繳費額
      繳清至申辦報停前1日止。是系爭車輛若如原告主張於95
      、96年期間均未行駛，亦應依上開規定辦理停駛登記，辦
      妥報停手續，並將欠繳費額繳清至申辦報停前1日止，惟
      查系爭車輛並無辦理車輛報停登記手續紀錄，是以，汽車
      燃料使用費尚無停徵依據。
    (3)綜上，被告以原告欠繳95年全期之汽車燃料使用費6,210
      元，且逾期4個月以上未繳納，處原告3千元罰鍰，揆諸首
      揭公路法第75條及前揭罰鍰基準規定，並無不合，訴願決
      定及原處分應予維持。
  4.至原告主張已劃撥換行車執照費用2百元、回郵掛號信封及2
    5元郵票給被告臺北市監理處，經該處通知，系爭車輛尚欠
    繳95年汽車燃料使用費10元、逾期繳納95年汽車燃料使用費
    之罰鍰3千元、強制執行費170元及欠繳96年汽車燃料使用費
    6,210 元等費用，須結清後方能換照乙節，乃屬被告臺北市
    監理處權責。
  (二)綜上所述，本件行政訴訟為無理由，敬請察核予以駁回。
丙、被告臺北市監理處答辯意旨略以：
  (一)原告訴稱：「原告於96年08月31日劃撥換行車執照費用2百
    元、回郵掛號信封及25元郵票給被告臺北市監理處，申請換
    發行車執照，經被告臺北市監理處通知，系爭車輛尚欠繳95
    年汽車燃料使用費10元、逾期繳納95年汽車燃料使用費之罰
    鍰3千元、強制執行費170元及欠繳96年汽車燃料使用費6,21
    0元等費用，須結清後方能換照。」
  (二)按公路法第75條規定：「汽車所有人不依規定繳納汽車燃料
    使用費者，公路主管機關應限期通知其繳納，屆期不繳納者
    ，處新臺幣3百元以上3千元以下罰鍰，並停止其辦理車輛異
    動或檢驗。」汽車燃料使用費徵收及分配辦法第6條第1項第
    3款規定：「汽車所有人新領牌照，辦理過戶或其他異動者
    ，其繳納汽車燃料使用費之規定如下：...3、申請換（補）
    發牌照或變更登記者，應繳清其當季（年）以前之欠費。」
    另道路交通安全規則第8條規定：「汽車牌照包括號牌、行
    車執照及拖車使用證，為行車之許可憑證，由汽車所有人向
    公路監理機關申請登記，經清繳其所有違反公路法與道路交
    通管理處罰條例規定之罰鍰及未繳納之汽車燃料使用費並檢
    驗合格後發給之...。」
  (三)原告於96年08月31日劃撥2百元至被告臺北市監理處所屬劃
    撥帳戶：00000000（郵局扣除劃撥手續費15元，被告臺北市
    監理處實際收受185元），申請換發系爭車輛行車執照，被
    告臺北市監理處依上開規定查核系爭車輛尚欠繳95年汽車燃
    料使用費10元、逾期繳納95年汽車燃料使用費之罰鍰3千元
    、強制執行費170元及96年汽車燃料使用費6,210元，爰通知
    原告先繳清欠費，再予以受理，由於原告拒絕繳納，致系爭
    車輛未完成換照手續，被告臺北市監理處復於96年10月11日
    開立支票計185元退還原告，尚無違誤。
  (四)綜上所述，本件行政訴訟為無理由，敬請 察核予以駁回。
    理  由
一、按公路法第75條規定：「汽車所有人不依規定繳納汽車燃料
    使用費者，公路主管機關應限期通知其繳納，屆期不繳納者
    ，處新臺幣3 百元以上3 千元以下罰鍰，並停止其辦理車輛
    異動或檢驗。」。
二、本件係原告所有5333-AB 號自用小客貨車，因未依規定繳納
    95年全期之汽車燃料使用費計6,210 元，經被告臺北市政府
    交通局以臺北市汽車燃料使用費催繳通知書通知原告限期於
    95年12月31日前繳納，上開催繳通知書於95年11月20日送達
    ，惟原告逾限繳日期4 個月以上仍未繳納，被告臺北市政府
    交通局乃依公路法第75條規定，處原告3 千元罰鍰。原告不
    服，提起訴願，亦遭訴願決定駁回。嗣原告於96年08月31日
    以劃撥方式向被告臺北市監理處申請換發行車執照，經被告
    臺北市監理處以「系爭車輛尚欠繳95年汽車燃料使用費10元
    、逾期繳納95年汽車燃料使用費之罰鍰3 千元、強制執行費
    170 元及96年汽車燃料使用費6,210 元」為由，通知原告先
    繳清欠費，再予以受理，由於原告拒絕繳納，致系爭車輛未
    完成換照手續。原告不服，提起訴願，經訴願決定駁回，原
    告猶未甘服，向本院提起行政訴訟，並為如事實欄所載之主
    張。
三、經查：
  (一)系爭5333-AB 號自用小客貨車為原告所有，原告未依規定繳
    納95年全期之汽車燃料使用費計6,210 元，經被告臺北市政
    府交通局以臺北市汽車燃料使用費催繳通知書，通知原告限
    期於95年12月31日前繳納，然原告並未依限繳納之事實，此
    有被告臺北市政府交通局稅費管理系統稅費現況查詢作業資
    料、汽車資料查詢及上開臺北市汽車燃料使用費催繳通知書
    回執聯等影本附原處分卷可稽；是被告臺北市政府交通局依
    公路法第75條規定，處原告3 千元罰鍰，依法自屬有據。
  (二)至原告主張其為逾80歲之極重度身心障礙者，且系爭車輛於
    95、96年期間均未行駛，並經被告依據「身心障礙者權益保
    障法」免徵系爭車輛牌照稅，惟系爭車輛之汽車燃料使用費
    仍繼續徵收，應依身心障礙者保護法之規定，除免徵使用牌
    照稅外，亦應免徵汽車燃料使用費乙節；按汽車燃料使用費
    徵收及分配辦法第2 條規定：「凡行駛公路或市區道路之各
    型汽車，除第4 條規定免徵之車輛，均依本辦法之規定，徵
    收汽車燃料使用費。」，第4 條第1 項規定：「下列各款車
    輛，免徵汽車燃料使用費：一、戰列部隊編制裝備內之軍用
    汽車。二、領有特種車行車執照並免徵使用牌照稅之消防車
    、救護車、憲警巡邏車、警備車、偵防車、勘驗車、偵緝車
    、灑水車、水肥車、垃圾車及運送郵件之汽車。三、外交使
    節車及享有外交待遇之外國人汽車。四、經公路主管機關核
    准之市區汽車客運業及公路汽車客運業，專供大眾運輸使用
    之公共汽車。五、電動汽車。六、計程車。」，查原告所有
    之5333-AB 號自用小客貨車，雖符合使用牌照稅法第7 條第
    1 項第8 款「專供持有身心障礙手冊，並領有駕駛執照者使
    用之交通工具」之規定，得予免徵使用牌照稅，惟依上開汽
    車燃料使用費徵收及分配辦法第4 條第1 項規定，系爭車輛
    非屬免徵汽車燃料使用費之範圍，是原告上開主張，容有誤
    解，自難可採。另按前揭分配辦法第1 條規定：「本辦法依
    公路法第27條第2 項規定訂定之。」，且按司法院釋字第59
    3 號解釋意旨，公路法第27條第1 項規定，已就汽車燃料使
    用費之徵收目的、對象及額度上限予以明定；同條第2 項並
    具體明確授權交通部會商財政部，訂定汽車燃料使用費徵收
    及分配辦法，其授權之目的、範圍及內容均有明確之規定，
    與授權明確性原則並無不合。主管機關基於上開授權於86年
    9 月26日修正發布之汽車燃料使用費繳收及分配辦法係交通
    部會商財政部所訂定，其授權之目的、範圍及內容均有明確
    之規定，與授權明確性原則並無不合。主管機關基於上開授
    權於86年9 月26日修正發布汽車燃料使用費徵收及分配辦法
    ，其第2 條及第3 條規定，均未逾越公路法之授權範圍，符
    合憲法第23條法律保留原則之要求。上開辦法第2 條所定之
    徵收對象、第3 條所定之徵收方式，並未牴觸憲法第7 條之
    平等原則與第23條之比例原則。汽車燃料使用費與使用牌照
    稅之徵收亦不生雙重課稅之問題。是原告主張「公路法」牴
    觸「憲法」及「身心障礙者權益保障法」云云，亦難可採。
四、綜上所述，原處分依法自無不合，訴願決定遞予維持，俱無
    不合。原告仍執前詞，訴請撤銷原處分及訴願決定，為無理
    由，應予駁回。又本件為簡易訴訟程序事件，依卷內資料及
    本院調查所得，事證已臻明確，故不經言詞辯論為之，併此
    敘明。
據上論結，本件原告之訴為無理由，依行政訴訟法第233條第1項
、第236 條、第195 條第1 項後段、第98條第1 項前段，判決如
主文。
中    華    民    國    97    年    1     月    17   日
                   臺北高等行政法院第七庭
                                   法  官  黃秋鴻
上為正本係照原本作成。
本件以訴訟事件所涉及之法律見解具有原則性者為限，始得於本
判決送達後20日內向本院提出上訴狀並表明上訴理由，如已於本
判決宣示後送達前提起上訴者，應於判決送達後20日內補具上訴
理由（均按他造人數附繕本），且經最高行政法院許可後方得上
訴。
中    華    民    國    97    年    1     月    17   日
                                   書記官  林苑珍


司法院資訊處製作；財團法人民間司法改革基金會備份。
